臺灣高雄地方法院民事裁定
108年度消債清字第48號
聲  請  人  胡進輝  
0000000000000000

上列當事人因消費者債務清理事件聲請清算，本院裁定如下：
    主  文
聲請人胡進輝自民國一百零八年六月十八日下午四時起開始清算
程序。
命司法事務官進行本件清算程序。
    理  由
一、本件聲請意旨略以：伊無力清償債務，曾依消費者債務清理
    條例向高雄市鳳山區調解委員會聲請調解但不成立，爰聲請
    准予清算等語。
二、按「債務人不能清償債務或有不能清償之虞者，得依本條例
    所定更生或清算程序，清理其債務。」消費者債務清理條例
    第3條定有明文。衡以消費者與金融機構間債之關係之發生
    ，係依契約自由原則及相互間之信賴為基礎，此為社會經濟
    活動得以維繫及發展之重要支柱，債務人經濟窘迫，固不應
    任其自生自滅，債權人一方之利益，仍不能因之摒棄不顧。
    是債務人於協商程序中，自應本於個人實際財產及收支狀況
    ，依最大誠信原則，商討解決方案。如終究不能成立協商，
    於聲請更生或清算時，法院審酌上開條文所謂「不能清償或
    有不能清償之虞」，自宜綜衡債務人全部收支、信用及財產
    狀況，評估是否因負擔債務，而不能維持最基本之生活條件
    ；所陳報之各項花費，是否確屬必要性之支出；如曾有協商
    方案，其條件是否已無法兼顧個人生活之基本需求等情，為
    其判斷之準據。
三、經查：
  ㈠聲請人所主張上開事實，業據其提出財產及收入狀況說明書
    （卷第5至7頁）、債權人清冊（卷第9至10頁）、戶籍謄本
    （卷第13頁）、調解不成立證明書（卷第14頁）、財政部高
    雄國稅局105年及106年度綜合所得稅各類所得資料清單及總
    歸戶財產查詢清單（卷第17頁、第33至34頁）、存摺及存款
    餘額證明書（卷第19至30頁、第37至46頁、第123至129頁）
    、商業保險投保資料查詢結果表（卷第32頁）、薪資發放明
    細表（卷第36頁）、勞工保險被保險人投保資料表（卷第47
    至48頁）、財團法人金融聯合徵信中心前置協商專用債權人
    清冊（卷第63至64頁）、信用報告（卷第66至67頁）等在卷
    可參。
  ㈡次查，聲請人於106年及107年度申報所得分別為662,049元、
    693,423元（其中高雄市政府環境保護局薪資所得分別為638
    ,649元、668,223元，餘為高雄市政府警察局薪資所得），
    名下無財產，勞工保險投保單位為高雄市政府環境保護局，
    投保薪資為42,000元。又聲請人任職於高雄市政府環境保護
    局，每月薪資為33,285元，另有清潔獎金、加班費及年終獎
    金等，其成年長女未給付扶養費等情，此有上開綜合所得稅
    各類所得資料清單、財產歸屬清單、勞工保險被保險人投保
    資料表、薪資發放明細表及本院依職權調閱107年度稅務電
    子閘門財產所得調件明細表（卷第17頁、第34頁、第47頁、
    第83至98頁、第151頁）在卷可參，另本院依職權函詢高雄
    市政府警察局回覆稱聲請人非該局同仁，無法提供薪資明細
    資料等語（見卷第145頁），則在查無聲請人有其他收入來
    源之情形下，佐以其任職於公務機關，本院認以其107年平
    均每月所得57,785元（計算式：693,423÷12＝57,785，本件
    均係採四捨五入計算）作為核算其現在償債能力之基礎，堪
    認妥適。
  ㈢關於聲請人個人日常必要支出部分，按債務人必要生活費用
    ，以最近一年衛生福利部或直轄市政府所公告當地區每人每
    月最低生活費一點二倍定之，本條例第64條之2第1項定有明
    文。本院參酌衛福部社會司所公告108年度高雄市最低生活
    費標準為13,099元，則聲請人每月生活所必需除有特殊情形
    並有證據證明者外，自宜以此數額之1.2倍即15,719元為度
    ，始得認係必要支出。又上開最低生活費用之標準，係照當
    地近1年平均每人消費支出60％，依其基準之家庭收支調查報
    告調查表格式示有關經常性支出之調查項目，其原即包括利
    息支出、食品、衣著、房租及水費、電費、醫療保健、交通
    、娛樂、教育等基本生活需求；因聲請人自陳居住於岳父名
    下房屋，堪認聲請人客觀上應無房屋費用支出，故於計算聲
    請人個人每月必要生活費時，即應自前開已包括聲請人居住
    費用在內，扣除相當於房租支出所佔比例24.36％，俾免重複
    計列費用，而符公平之旨，則依此計算之結果，聲請人每月
    之必要生活費在不含居住費用之情形下，即應為11,890元【
    計算式：15,719－（15,719×24.36%）＝11,890】。
  ㈣至扶養部分，聲請人主張每月須負擔其配偶扶養費4,000元。
    按夫妻互負扶養之義務，其負扶養義務之順序與直系血親卑
    親屬同，其受扶養權利之順序與直系血親尊親屬同。受扶養
    權利者，以不能維持生活而無謀生能力者為限。前項無謀生
    能力之限制，於直系血親尊親屬，不適用之。民法第1116條
    之1、第1117條第1項及第2項定有明文。夫妻互受扶養權利
    之順序，既與直系血親尊親屬同，僅需有不能維持生活之情
    事，而不以無謀生能力為必要，此亦為最高法院79年台上字
    第2629號判例意旨所揭示。查聲請人配偶張○○係58年生，10
    6年及107年度申報所得均為132,000元（均為中心內兒科診
    所薪資所得），名下無財產，勞工保險投保於中心內兒科診
    所，此有戶籍謄本、所得資料及財產查詢清單、勞工保險被
    保險人投保資料表、存摺、薪資證明書及本院依職權調閱10
    7年度稅務電子閘門所得調件明細表等在卷可參（卷第60頁
    、第104至105頁、第115頁、第130頁、第142頁、第152頁）
    。審酌聲請人之配偶任職於中心內兒科診所，每月薪資11,0
    00元，是認聲請人之配偶既有工作所得，無不能維持生活之
    情形（併參其等成年長女亦有薪資所得，惟聲請人陳稱長女
    未給付扶養費等語，卷第99頁、第109至110頁），聲請人實
    無支出扶養費之必要，所提列配偶扶養費每月4,000元，本
    院尚難認列此部分為必要支出。
  ㈤聲請人尚主張須扶養其次女，每月扶養費6,500元。經查，聲
    請人與配偶育有之次女胡○○係87年生，現就讀輔英科技大學
    一年級，106年及107年度申報所得均為0元，名下無財產，
    未投保勞工保險，其名下之高雄銀行存款存摺交易明細分別
    於106年10月、107年4月及10月存入「教育補助」28,000元
    、28,000元、35,800元等情，此有戶籍謄本、所得資料及財
    產查詢清單、存摺、在學證明書及本院依職權調閱107年度
    稅務電子閘門財產所得調件明細表在卷可參（卷第60至61頁
    、第112至117頁、第135至136頁、第153頁）。按直系血親
    間雖互負扶養義務，但受扶養權利者以不能維持生活且無謀
    生能力者為限，民法第1114條第1款、第1117條第1項明揭其
    旨。又所謂謀生能力並不專指無工作能力者而言，雖有工作
    能力而不能期待其工作，或因社會經濟情形失業，雖已盡相
    當之能事，仍不能覓得職業者，亦非無受扶養之權利，故成
    年在學學生，未必即喪失其受扶養之權利（最高法院56年台
    上795號判例意旨可資參照）。本院認其次女雖已成年，然
    因尚在就學，每學期領取之教育補助尚不足以支應自己之生
    活開銷，客觀上尚有受扶養必要，扶養費用部分，依消費者
    債務清理條例第64條之2第1項及第2項規定，債務人必要生
    活費用，以最近一年衛生福利部或直轄市政府所公告當地區
    每人每月最低生活費一點二倍定之；受扶養者之必要生活費
    用，準用第1項規定計算基準數額，並依債務人依法應負擔
    扶養義務之比例認定之，而108年度高雄市每人每月生活所
    必需即為最低生活費標準13,099元之1.2倍即15,719元，則
    除有特殊情形並有證據證明者外，聲請人所應負擔次女每月
    之扶養費自宜以此為度，始得認係必要支出，是在無其他更
    為詳實之資料可供佐證之情形下，本院認即應以108年度高
    雄市每人每月不含房屋支出之生活所必需11,890元（詳如前
    述）為度，本院復考量聲請人及其配偶收入有相當差距，認
    聲請人與配偶應各依其經濟能力分擔次女扶養費，則聲請人
    應分攤比例為84％【計算式：57,785÷（57,785＋11,000）≒0.
    84】，從而，其等次女每月生活所必需11,890元，扣除教育
    補助核平均每月5,317元【計算式：（28,000＋35,800）÷12＝
    5,317】後，由聲請人負擔84％即5,521元【計算式：（11,89
    0－5,317）×84％＝5,521】，聲請人主張逾上開核算數額部分
    ，應予酌減。
  ㈥聲請人尚主張扶養母親，每月扶養費3,000元。經查，聲請人
    母親胡蔡○○為27年生，106年及107年度申報所得分別為965
    元、1,213元，名下無財產，於84年8月領取勞保老年一次給
    付119,403元，106年11月領取國泰人壽保險配息18,419元及
    滿期金347,788元，現每月領取社會局老人補助7,463元及國
    泰人壽保險給付約2,359元等情，此有戶籍謄本、所得資料
    及財產查詢清單、存摺、勞動部勞工保險局函、高雄市政府
    社會局函、國泰人壽保險股份有限公司函及本院依職權調閱
    107年度稅務電子閘門所得調件明細表附卷可憑（卷第59頁
    、第81頁、第107至108頁、第118至122頁、第137至141頁、
    第154至158頁）。本院認聲請人之母親就領取補助及保險給
    付不足部分有受扶養之必要，扶養費用部分，依消費者債務
    清理條例第64條之2第1項及第2項規定，債務人必要生活費
    用，以最近一年衛生福利部或直轄市政府所公告當地區每人
    每月最低生活費一點二倍定之；受扶養者之必要生活費用，
    準用第1項規定計算基準數額，並依債務人依法應負擔扶養
    義務之比例認定之，而108年度高雄市每人每月生活所必需
    即為最低生活費標準13,099元之1.2倍即15,719元，又因聲
    請人未主張母親有房租支出之需求，故於計算聲請人母親每
    月生活所必需時，即應自前開已包括居住費用在內每月必要
    生活費中，扣除相當於房租支出所佔比例24.36％，則聲請人
    之母親每月必要生活費應為11,890元，再扣除所領取之社會
    局補助7,463元及國泰人壽保險給付2,359元，由4名扶養義
    務人（參卷第144頁家族系統表）共同分擔後，以每人517元
    【計算式：（11,890－7,463－2,359）÷4＝517】為度，聲請人
    主張逾上開核算數額部分，難認可採。
四、綜上所述，以聲請人現每月收入57,785元為其償債能力基準
    ，扣除個人必要生活費11,890元、次女扶養費5,521元及母
    親扶養費517元後，餘39,857元，而聲請人目前負債總額為1
    8,360,628元（參債權人清冊），以聲請人每月所餘按月攤
    還結果，需約38年（計算式：18,360,628÷39,857÷12＝38.4
    ）始能清償完畢，應認其已不能清償債務。此外，復查無聲
    請人有消費者債務清理條例第6條第3項、第8條或第82條第2
    項所定駁回清算聲請之事由存在，則聲請人聲請清算為有理
    由，應予准許，爰命司法事務官進行本件清算程序。
五、依消費者債務清理條例第83條第1項、第16條第1項，裁定如
    主文。
中　　華　　民　　國　　108 　年　　6 　　月　　18　　日
                  民事庭　法　官　沈建興
以上正本係照原本作成。
本裁定不得抗告。
中　　華　　民　　國　　108 　年　　6 　　月　　18　　日
                          書記官  胡美儀